臺灣桃園地方法院民事判決　　　　　　　95年度訴字第1235號
原　　　告　乙○○
　　　　　　　　　　　　號
兼　上一人
訴訟代理人　丁○○
上二人共同
訴訟代理人　丙○○
被　　　告　甲○○
　　　　　　戊○○
上列當事人間請求損害賠償事件，於民國96年1 月10日辯論終結
，本院判決如下：
    主  文
被告甲○○應給付原告丁○○新台幣壹拾參萬壹仟陸佰陸拾肆元
、原告乙○○新台幣肆萬肆仟參佰壹拾元及均自民國九十五年十
月五日起至清償日止，按年息百分之五計算之利息。
原告其餘之訴駁回。
訴訟費用由被告甲○○負擔二分之一，餘由原告負擔。
    事實及理由
一、按訴狀送達後，原告不得將原訴變更或追加，但被告同意者
    、減縮應受判決事項之聲明者及請求之基礎事實同一者，不
    在此限，民事訴訟法第255 條第1 項第1 、2 、3 款分別定
    有明文。本件原告原起訴聲明為：被告等二人應連帶給付張
    鄒正蓮債權人代表會新台幣（下同）417 萬元，及自起訴狀
    繕本送達翌日起至清償日止，按年息百分之5 計算之利息，
    並由原告丁○○代位受領312 萬元、原告乙○○代位受領10
    5 萬元之。嗣其以民國95年9 月25日民事補正聲明狀更正為
    ：被告甲○○、戊○○應連帶給付原告丁○○323,450 元、
    原告乙○○108,850 元，及均自86年7 月30日起至清償日止
    ，按年息百分之5 計算之利息，核屬縮減應受判決事項之聲
    明且請求之基礎事實同一。又原告訴訟代理人復於95年11月
    9 日本院言詞辯論程序時，以言詞追加民法第179 條不當得
    利法律關係為本件之請求權基礎，被告當庭未表示異議，並
    為言詞辯論程序，且原告所請求之事實與起訴狀所述並無相
    異等節，與上開條文規定均無不合，應予准許，合先敘明。
二、原告起訴主張：兩造均為訴外人張鄒正蓮前所招募10組互助
    會之會腳，迨85年8 月間，張鄒正蓮因週轉不靈致無以為繼
    乃宣佈倒會，其並因冒標會款，遭鈞院86年度易字第53號刑
    事判決判處有期徒刑4 年在案。同年10月12日，其債權人含
    兩造等共百餘人假桃園縣平鎮市○○路91號房屋召開第1 次
    債權人會議（下稱第一次債權人會議）共商債權處理方案。
    會中，全體債權人選出被告甲○○及訴外人廖幸、黃教文、
    邱金亮、曾秀琴、吳桂英等共11人為債權人代表（下稱債權
    人代表），受託為全體債權人處理「保管張鄒正蓮及其夫訴
    外人張光河、子張文樑、張文鵬所提出為供償債之不動產權
    狀、各類動產及監督財產變賣過程暨將變賣所得依比率平均
    分配予各債權人」之事務。於該次會議，債權人代表接管張
    鄒正蓮等人之房屋，並將門牌號碼為桃園縣平鎮市○○路81
    、89、87、91號之房地（下稱系爭房地）所有權狀正本交予
    債權人代表收執保管，其後，系爭房地所有權狀復改由被告
    甲○○負保管之責，嗣同年10月21日召開債權人代表會議（
    下稱債權人代表會議），經債權人決議再由被告甲○○將系
    爭房地所有權狀交與訴外人陳鄭權律師保管，以示公允。惟
    被告甲○○、戊○○竟違背債權人代表會委託之任務，未經
    債權人代表會同意、夥同張鄒正蓮向陳鄭權律師訛稱已取得
    全體債權人同意解除委任，並取回系爭房地所有權狀正本，
    被告戊○○並接受被告甲○○複委託代為保管系爭房屋中91
    號房地所有權狀，嗣張鄒正蓮將系爭房地全數賣出，所得餘
    款1350萬元，未交與全體債權人平均分配，又經統計結果，
    出面登記確認債權額之債權人共169 人，確認之債權額為13
    0,218,530 元，則每一債權人至少遭受少受償百分之10.367
    1 之損害（13,500,000÷130,218,530 ＝10.3671 ％），被
    告因上述背信行為而分遭本院88年度自字第173 號及93年度
    訴字第1239號刑事案件均判處拘役40日在案。查原告丁○○
    對張鄒正蓮之債權額為3,120,000 元、原告乙○○之債權額
    為105 萬元，是原告因被告之行為至少分別受有323,453 元
    （3120,000×10.3671 ％＝323,453） 及108,854 元（1,05
    0,000 ×10.3671 ％＝108,854） 之損害。又被告甲○○、
    戊○○對張鄒正蓮之債權分別為420,000 元、1,770,000 元
    ，依上述每一債權人可獲償之比例10.3671 ％計算，渠等應
    僅能受償42,000元、177,820 元，惟被告卻以背信不法方式
    獲償6,000,000 元之不當得利，造成全體債權人有13,500,0
    00元之損害。為此，爰先依委任之法律關係請求，如不能依
    該法律關係獲判勝訴，則依不當得利與無因管理之法律關係
    提起本件訴訟。並聲明：被告甲○○、戊○○應連帶給付原
    告丁○○323,450 元、原告乙○○108,850 元及均自86年7
    月30日起至清償日止，按年息百分之5 計算之利息。
三、被告則以：張鄒正蓮並未宣告破產，其仍得對債權人中之一
    人任意清償，縱其先前曾同意將系爭房地所有權狀交出供清
    償債務之用，惟其仍得本於寄託之法律關係隨時請求返還之
    ，無需徵詢其他債權人同意，亦未造成債權人之損害。由廖
    幸及曾秀琴在本院88年度自字第173 號刑事案件中證述可知
    ，被告一開始即未保管系爭房地中81號房地（訴外人張鄒正
    蓮所有）之所有權狀，要無擅自返還權狀違背任務之情事。
    另系爭房地中87、89號之房地，在清償具有優先受償性之抵
    押權債權後，已無餘款，對其他不具優先性之普通債權人並
    無造成損失。又張光河所有之系爭房地中91號房地，因遭其
    本身之債權人聲請強制執行，張光河為求自行高價出售，乃
    要求被告返還該房地所有權狀，並請求其債權人撤回執行，
    嗣張光河在賣出系爭房地中91號房地後，尚有餘款1,356,91
    7 元代張鄒正蓮清償會款，原告亦有分配到款項，而被告戊○○乃係因對張光河有611 萬元之借款債權而合法受償出售
    系爭房地中91號房地價款中之300 萬元，並無取得不法利益
    等語資為抗辯。並聲明以：原告之訴駁回。
四、本件不爭執事項：
(1)、張鄒正蓮前曾招募10組互助會，兩造均為其會腳，85年8 月
    間其因週轉不靈致無以為繼乃宣佈倒會。第一次債權人會議
    中，被告甲○○及廖幸、黃教文、邱金亮、曾秀琴、吳桂英
    等共11人經全體債權人推舉為債權人代表，受託為全體債權
    人處理「保管張鄒正蓮及其夫張光河、子張文樑、張文鵬所
    提出為供償債之不動產權狀、各類動產及監督財產變賣過程
    暨將變賣所得依比率平均分配予各債權人」之事務。於該次
    會議，代表會接管張鄒正蓮等人之房屋，並將門牌號碼為桃
    園縣平鎮市○○路91號（張鄒正蓮之夫張光河所有）、89號
    （張鄒正蓮之子張文鵬所有）、87號（張鄒正蓮之子張文樑
    所有）之房地所有權狀正本交予債權人代表收執保管，在第
    2 次債權人代表會之後，被告甲○○便將4 間房屋之權狀交
    付予陳鄭權律師保管。
(2)、被告甲○○因上述行為而遭本院88年度自字第173 號刑事判
    決判處拘役40日、臺灣高等法院92年度上易字第1360號刑事
    判決判決駁回上訴確定及被告戊○○遭本院93年度訴字第12
    39號刑事案件判處拘役40日確定在案。
(3)、本件原告曾以前揭事實基於侵權行為損害賠償請求權向被告
    提起訴訟，遭本院92年度重訴字第212 號民事判決、臺灣高
    等法院93年度上字第48號民事判決以罹於時效為由，分別駁
    回其訴確定在案。
五、本院判斷：
(1)、本件原告主張張鄒正蓮於第一次債權人會議時，曾提出系爭
    房地之所有權狀交付與債權人代表作為擔保，其後，系爭房
    地所有權狀復改由被告甲○○負保管之責，嗣後於債權人代
    表會議中，經債權人決議再由被告甲○○將系爭房地所有權
    狀交與訴外人陳鄭權律師保管，被告甲○○竟違背債權人代
    表會委託之任務，夥同張鄒正蓮向陳鄭權律師取回系爭房地
    所有權狀，被告戊○○並接受被告甲○○複委託代為保管系
    爭房地中91號房地之所有權狀，嗣張鄒正蓮將系爭房地全數
    賣出，所得餘款1350萬元，未交與債權人代表大會平均分配
    ，致全體債權人權利受損等情，業據被告矢口否認，並以事
    實及理由欄三所述置辯。是本件之爭點乃在於：(1)被告是否
    有受全體債權人委任保管系爭房地所有權狀之義務？(2)被告
    在處理委任事務時，是否因故意違背委任任務造成全體債權
    人之損害，而應負擔損害賠償責任，又被告應負擔之損害賠
    償數額為何？(3)被告戊○○若與原告間無委任契約之存在，
    則原告得否另依據無因管理或不當得利請求被告戊○○負擔
    損害賠償責任或返還其受領之利益？茲論述如下：
(1)、被告是否有受全體債權人委任保管系爭房地所有權狀之義務
    ？
、經查，被告甲○○、戊○○曾於本院88年度自字第173 號刑
    事案件及本院93年度訴字第1239號刑事案件審理中承認，被
    告甲○○曾於第一次債權人會議中受全體債權人之推舉，擔
    任鄒正蓮之債權人代表，受託為全體債權人處理「保管鄒正
    蓮及其夫張光河、子張文樑、張文鵬所提出為供償債之不動
    產權狀、各類動產及監督財產變賣過程暨將變賣所得依比率
    平均分配予各債權人」之事務，會後出面登記確認債權額之
    債權人共169 人，確認之債權額則為130,218,530 元，並由
    債權人代表廖幸、曾秀琴負責保管系爭房地中張光河所有門
    牌號碼為91號之房地所有權狀共7 紙，嗣後廖幸、曾秀琴因
    故不願再保管前述房地所有權狀，乃交予被告甲○○轉交陳
    鄭權律師保管，旋又由被告甲○○指示被告戊○○會同張鄒
    正蓮、吳桂英共同向陳鄭權律師取回權狀，由被告戊○○代
    為保管。惟張鄒正蓮隨即於86年6 月間委託訴外人天林房屋
    公司出售前揭房地，被告戊○○乃持其對張光河債權之執行
    名義，對前述房地聲請強制執行，張鄒正蓮私下與被告戊○○及其他2 名亦已對前揭房地聲請強制執行之債權人鍾元合
    、楊桂真交涉，允諾在房地出售後，將優先清償被告及鍾元
    合、楊桂真各3,000,000 元、1,500, 000元及1,000,000 元
    ，要求被告戊○○等人撤回前述強制執行之聲請，俾利將房
    地出脫。被告戊○○同意前約，乃撤回聲請，並將前開7 紙
    權狀交還張鄒正蓮，張鄒正蓮因此順利將前述房地以29,000
    ,000 元 出售予訴外人朱香蘭，扣除前順位抵押債權後，實
    得款項為6,856,917 元，張鄒正蓮並依約償還被告戊○○與
    鍾元合、楊桂真前開約定款項，餘款1,356,916 元始償還其
    他債權人，張鄒正蓮前揭出售房地之所得，因此未能按原先
    議定之方式，即按債權人所登記之債權額比例分配與原告及
    其他全體債權人等情不諱，惟渠等皆否認有何違背委任任務
    之損害賠償行為。
、按「稱委任者，謂當事人約定，一方委託他方處理事務，他
    方允為處理之契約。」、「受任人因處理委任事務有過失，
    或因逾越權限之行為所生之損害，對於委任人應負賠償之責
    。」、「受任人應自己處理委任事務。但經委任人之同意或
    另有習慣或有不得已之事由者，得使第三人代為處理。」、
    「受任人違反前條之規定，使第三人代為處理委任事務者，
    就該第三人之行為，與就自己之行為，負同一責任。」民法
    第528 條、第544 條、第537 條、第538 條第1 項分別定有
    明文。本件被告雖抗辯渠等係與張鄒正蓮成立寄託關係，而
    寄託人得隨時請求返還，故渠等將前述房地所有權狀返還張
    鄒正蓮，並未造成其他債權人損害云云。惟查，被告甲○○
    曾於第一次債權人會議中受託為全體債權人處理「保管鄒正
    蓮及其夫張光河、子張文樑、張文鵬所提出為供償債之不動
    產權狀、各類動產及監督財產變賣過程暨將變賣所得依比例
    平均分配予各債權人」之事務，已如前述，而其受原告及其
    他全體債權人委託處理事務之範圍尚包括替原告及其他全體
    債權人保管張光河所有系爭房地中91號房地之所有權狀，以
    防止債務人張鄒正蓮與張光河私下變賣財產，損害原告及其
    他全體債權人之債權受償可能，故其與原告及其他全體債權
    人間自當成立委任關係無誤。況張光河交出權狀予債權人代
    表並非意在寄託，實係寓有欲以之充為債務清償擔保之性質
    ，此徵之張光河於本院88年度自字第173 號刑事案件審理時
    陳明：「債權人協議時，我同意提供房子幫太太還錢。」等
    語即明（見本院前案卷一第284 頁），故被告甲○○應非如
    其所陳稱，保管張光河名下所有系爭房地中91號房地所有權
    狀之行為，僅與張鄒正蓮、張光河間成立寄託關係爾。且被
    告甲○○於85年10月12日受原告及其他全體債權人之委託處
    理前述事務，乃係經渠等計算衡量後，認被告甲○○確有能
    力處理前述償債事宜始委任之，故依據民法上委任關係之規
    定，被告甲○○應當自己處理前述委任事務，且依該事務之
    本質，亦不適宜複委任予第三人處理，故被告甲○○指示被
    告戊○○會同張鄒正蓮、吳桂英共同向陳鄭權律師取回張光
    河所有之前述房地所有權狀，並由被告戊○○代為保管乙節
    ，即應認被告甲○○未經原告及其他全體債權人之同意，而
    使第三人之被告戊○○代為處理被告甲○○受任事務中之部
    分事宜，依前述法文規定，被告甲○○就被告戊○○之行為
    ，應與就自己之行為，負同一責任。
、被告甲○○既擔任債權人代表，受託為全體債權人處理前述
    償債事務，自當善盡其責，戳力將事，以謀求本人即全體債
    權人之利益，職是，被告甲○○於張鄒正蓮自被告戊○○處
    取回張光河所有之前述房地所有權狀後，在張鄒正蓮委託天
    林房屋公司代為出售前述房地時，竟不維護其他全體債權人
    之利益，而出面與聞售屋過程，此據訴外人即天林房屋公司
    之總經理謝文彬於本院88年度訴字第1239號刑事案件審理時
    述明（見本院前述案件卷宗第64頁反面以下），被告甲○○
    甚至並於被告戊○○交付受託保管之張光河所有前述房地所
    有權狀，以助張鄒正蓮過戶使用時，非但未為其他全體債權
    人之利益禁止，反助被告戊○○受領張光河出售前述房地後
    ，替張鄒正蓮償債之金額，亦經謝文彬於前案證稱：張鄒正
    蓮同意償還被告戊○○債權部分之金額，是由謝文彬以出售
    張光河所有之前述房地所得價金中，以簽發支票方式給付被
    告戊○○，被告共同領取等語，足認被告甲○○對於張鄒正
    蓮允諾張光河名下所有系爭房地91號房地部分價款將優先清
    償積欠被告戊○○債務之事，自屬詳悉，明顯有違其受託應
    依比率平均分配售屋價款之原則，必將損及其他債權人之利
    益，當亦為其所預見，是以為善履所受託付之委任任務，被
    告甲○○知悉此一損及其他債權人利益之情事，其自當悍然
    拒絕配合，被告甲○○捨此不為，竟協助其妻即被告戊○○
    幫助張鄒正蓮出售張光河所有前述房地之情事，使被告戊○○得以先於其他債權人受償，顯然對全體債權人之利益有損
    ，要已致原告及其他債權人各受有債權額因此減少受償百分
    之4 點22之損害（即原本可供全體債權人分配之5,500,000
    元÷確認之債權額130,218,530 元），明顯有忝厥職，愧負
    所託，況被告甲○○就被告戊○○之行為，應與自己之行為
    負同一責任乙節，已如前述。故原告既均為債權人之一，被
    告甲○○顯然因處理委任事務時有故意致生損害於原告之行
    為，其對於原告應負賠償之責。
、至原告主張被告甲○○另有受託保管系爭房地中，門牌號碼
    為81、87、89號等三棟房地所有權狀，竟私擅返還張鄒正蓮
    俾利其出售，得款亦未用以清償債務，因認被告甲○○亦應
    就此部分違背委任任務造成原告之損害，負擔損害賠償責任
    云云。經查，當初轉交陳鄭權律師保管之權狀雖兼括金陵路
    81號之房地，惟廖幸及曾秀琴於本院88年度訴字第173 號刑
    事案件審理時均結證稱：「（問：鄒正蓮名義那1 棟即81號
    權狀有交你們？）答：沒有‧‧‧（問：交那幾棟權狀？）
    答：張光河、張文鵬及張文樑的等語。」（見本院前述卷宗
    第112 頁反面），換言之，被告甲○○原未保管金陵路81號
    房地之權狀，因之，陳律師取得該棟房地之權狀顯非來自於
    被告甲○○，則其嗣後自亦不可能將之交還被告甲○○，被
    告甲○○係始終未曾保管81號房地權狀之情，至為明顯，被
    告甲○○既未曾保管，要無所謂擅自返還而違背其任務之情
    事可言。次查，訴外人即承辦出售桃園縣平鎮市○○路87及
    89號2 棟房地事宜之新竹區中小企業銀行金陵分行經理彭文
    炎於本院前案調查時結證稱：「（問：金陵路87及89號）答
    ：我們有設定抵押權‧‧‧（問：扣除抵押債權金額外，有
    付張鄒正蓮錢？）答：沒有，買屋之總價款是62,000,000元
    ，張光河也欠我們押租金及貸款債務，互相抵掉了，故未給
    他們錢等語。」（見本院前案卷宗第111 頁），準此，與售
    屋價金相抵銷者，既為以該2 棟房地設定抵押權所擔保而具
    有優先受償性之債權額，且經抵銷後已無餘款可供其他普通
    債權人分配，顯見該2 棟房地本不具有可用以清償其他債權
    之剩餘價值，進言之，即其他普通債權人對該2 棟房地之變
    現價值實無置啄及得均霑其利之餘地，非可供充為滿足債權
    之適格財產，因之，在買主為抵押權人且其債權額恰等於售
    屋價金之情況下，權狀縱係由被告甲○○交還張鄒正蓮以利
    辦理過戶事宜，核亦屬不得不然之舉，對其他債權人之利益
    無所損益，自無違背委任任務之情事可言。故原告請求被告
    甲○○賠償系爭房地81、87、89號房地出售造成原告及全體
    債權人之損害部分，即屬無據，應予駁回。
、被告甲○○違背委任任務之行為，造成原告及其他全體債權
    人各受有債權額因此減少受償百分之4 點22之損害乙節，已
    如前述，原告丁○○對張鄒正蓮之債權額為3,120,000 元、
    原告乙○○之債權額為1,050,000 元，此為被告甲○○所不
    爭執，是原告丁○○、乙○○因被告甲○○之行為受有短少
    受償131,664 元（3120,000×4.22％＝131,664） 及44,310
    元（1,050, 000×4.22％＝44,310）之損害。又給付無確定
    期限者，債務人於債權人得請求給付時，經其催告而未為給
    付，自受催告時起，負遲延責任。其經債權人起訴而送達訴
    狀或依督促程序送達支付命令，或為其他相類之行為者，與
    催告有同一之效力。遲延之債務，以支付金錢為標的者，債
    權人得請求依法定利率計算之遲延利息，民法第229 條第2
    項、第233 條第1 項前段分別定有明文。從而，原告丁○○
    、乙○○基於民法第544 條規定分別請求被告甲○○賠償13
    1,664 元及44,310元，及均自起訴狀繕本送達翌日之95年10
    月5 日起至清償日止，按年息百分之5 計算之利息即屬有據
    ，應予准許，逾此部分，於法無據，應予駁回。
(2)、被告戊○○部分：因其並未受全體債權人之委託代為處理前
    述「保管鄒正蓮及其夫張光河、子張文樑、張文鵬所提出為
    供償債之不動產權狀、各類動產及監督財產變賣過程暨將變
    賣所得依比率平均分配予各債權人」之事務，而僅係受被告
    甲○○之複委任代為處理被告甲○○受任處理事務中，有關
    於保管張光河所有系爭房地中91號房地所有權狀該部分之事
    務，且此部分複委任亦未得全體債權人之同意，故被告戊○○與全體債權人間並無委任關係之存在，原告主張被告戊○○應依據與原告間之委任契約負責，即屬無據。至原告另主
    張依據無因管理之規定請求被告戊○○負擔損害賠償責任，
    惟被告戊○○既受被告甲○○之複委任代為保管前述張光河
    所有之房地所有權狀，則被告戊○○即難謂係基於無因管理
    之意思為原告及其他全體債權人保管，故原告主張被告戊○○與原告及其他全體債權人間成立無因管理，亦屬無據。末
    按「無法律上之原因而受利益，致他人受損害者，應返還其
    利益。雖有法律上之原因，而其後已不存在者，亦同。」民
    法第179 條定有明文。被告戊○○自張鄒正蓮出售張光河所
    有之房地價款中受償3,000,000 元，係本於被告戊○○對張
    鄒正蓮及張光河之6,110,000 元債權本金乙節，此有桃園縣
    平鎮市調解委員會85年度民調字第333 號調解書為證，堪信
    張鄒正蓮、張光河確實對被告戊○○有前述債務存在，故被
    告戊○○本於其對張鄒正蓮、張光河之債權關係，受領張鄒
    正蓮、張光河給付之前述3,000,000 元，即難謂無法律上原
    因之存在。從而，原告基於不當得利之法律關係請求被告戊○○返還受領之前述利益，亦屬無據，難以准許。
六、基上，原告基於委任關係請求被告甲○○給付原告丁○○13
    1,664 元、原告乙○○44,310元及均自起訴狀繕本送達翌日
    之95年10月5 日起至清償日止，按年息百分之5 計算之利息
    即屬有據，應予准許，逾此部分，於法無據，應予駁回，原
    告基於委任及不當得利、無因管理之法律關係請求被告戊○○與被告甲○○連帶給付前述金額，應屬無據，併予駁回之
    。
七、假執行之宣告：
    原告陳明願供擔保，聲請宣告假執行，就其勝訴部分，核無
    不合，爰酌定相當擔保金額准許之，至其敗訴部分，假執行
    之聲請亦失所附麗，併予駁回之。
八、結論：原告之訴為一部有理由，一部無理由，依民事訴訟法
    第78條、第85條第2 項，判決如主文。
中　　華　　民　　國　　96　　年　　1 　　月　　29　　日
                  民事第三庭    法　官　陳清怡
以上正本係照原本作成
如對本判決上訴，須於判決送達後20日內向本院提出上訴狀
中　　華　　民　　國　　96　　年　　1 　　月　　29　　日
                                書記官　王羽潔
